臺灣高等法院民事判決
109年度重上字第641號
上  訴  人  楊榮山  
訴訟代理人  莊秀銘律師
            楊鎮宇律師
            呂宗燁律師
被 上訴 人  李志美  
訴訟代理人  許坤立律師
被 上訴 人  陳得福  
訴訟代理人  官朝永律師
            廖晟宇律師
上列當事人間請求返還土地等事件，上訴人對於中華民國109年6
月15日臺灣新北地方法院108年度重訴字第329號第一審判決提起
上訴，並為訴之追加，本院於110年11月10日言詞辯論終結，判
決如下：
    主      文
上訴及追加之訴均駁回。
第二審訴訟費用（含追加之訴部分）由上訴人負擔。
    事實及理由
壹、程序方面：
    按在第二審不變更訴訟標的，而補充或更正事實上或法律上
    之陳述者，非為訴之變更或追加，民事訴訟法第463條、第2
    56條定有明文。次按第二審訴之變更或追加，非經他造同意
    不得為之，但請求之基礎事實同一，或因情事變更而以他項
    聲明代最初之聲明者，不在此限，民事訴訟法第446條第1項
    、第255條第1項第2、4款亦有明定。經查：
一、查上訴人於原審係請求：「先位聲明：⒈確認被上訴人甲○○
    、丙○○（下分別稱其姓名，合稱被上訴人）間，就如本判決
    附表A（下稱附表A）所示土地（本件所涉及之土地均為新北
    市三峽區○○段○○小段，以下如分稱各筆土地逕以地號稱之）
    ，於民國100年9月6日所為買賣之債權行為及於100年10月17
    日所有權移轉之物權行為均無效；⒉丙○○應將附表A所示土地
    ，於100年10月17日以買賣為登記原因之所有權移轉登記予
    以塗銷；⒊甲○○應於上訴人給付新臺幣（下同）7,200萬元後
    ，將附表A所示土地所有權移轉登記予上訴人；⒋丙○○應將如
    原判決附件所示之臺北縣政府工務局雜項使用執照（下稱系
    爭雜項使用執照）交付甲○○，由上訴人代為受領。備位聲明
    ：⒈甲○○應給付上訴人1,021,500元，及自原審追加備位聲明
    狀繕本送達翌日起至清償日止，按週年利率5%計算之利息；
    ⒉願供擔保請准宣告假執行」（見原審卷三第246頁）。經原
    審判決上訴人全部敗訴，上訴人全部不服而上訴聲明廢棄改
    判（見本院卷一第31、32頁）。嗣於本院審理中，上訴人就
    先位上訴聲明第3、4項合併為同一項（見本院卷一第457至4
    59頁），復將第3項「甲○○應於上訴人給付7,200萬元後」一
    語更正為「甲○○應於上訴人給付7,200萬元之同時」（見本
    院卷二第200、317頁）。經核上訴人所為，係屬更正其所為
    之事實上及法律上之陳述，非屬訴之變更或追加，揆諸前揭
    說明，並無不合，應予准許。
二、丙○○於訴訟繫屬中之110年3月19日，將附表A編號2所示之00
    0-3地號土地分割增加000-3、000-9、000-10、000-11、000
    -12地號，並將分割後之000-3地號（因分割面積縮減為826
    平方公尺）及000-9地號（權利範圍23202/100000）土地，
    即如本判決附表C（下稱附表C）所示土地出售並辦竣所有權
    移轉登記予他人，致丙○○名下原附表A所示土地僅餘如本判
    決附表B（下稱附表B）所示土地，有相關土地登記謄本在卷
    可憑（見本院卷三第553至572頁），上情並為丙○○所不爭執
    （見本院卷四第532頁）。
三、因上開事實狀態之變更，上訴人乃將先位上訴聲明減縮為：
    「⒈確認被上訴人間就000-11、000-3、000-9、000-10、000
    -11、000-12地號土地（即原附表A所示土地，因分割增加地
    號如附表B、C所示），於100年9月6日所為買賣之債權行為
    及於100年10月17日所有權移轉之物權行為均無效。⒉丙○○應
    將附表B所示土地，於100年10月17日以買賣為登記原因之所
    有權移轉登記予以塗銷。⒊甲○○應於上訴人給付7,200萬元之
    同時，將附表B所示土地所有權移轉登記予上訴人。丙○○應
    將系爭雜項使用執照交付甲○○，由上訴人代為受領」（見本
    院卷四第588頁）。又因甲○○已無法履行所負將附表C所示土
    地所有權移轉登記予上訴人之義務，且屬被上訴人間彼此串
    通而構成共同侵權行為，上訴人乃追加依民法第226條第1項
    及民法第184條第1項前段、第185條第1項、第216條第1項規
    定，擇一請求被上訴人應於上訴人給付7,200萬元之同時，
    連帶給付上訴人5,580萬元（見本院卷四第588、589、590頁
    ）。經核上訴人上開所為，與原起訴之原因事實均係基於上
    訴人與甲○○間就附表A所示土地間之買回或信託讓與擔保關
    係，其基礎事實同一；且附表A編號2所示土地於訴訟繫屬中
    因分割而增加地號如附表B、C所示，又有部分分割後土地即
    附表C所示土地以買賣為原因移轉所有權登記予他人，致丙○○名下原附表A所示土地僅餘附表B所示土地，其事實狀態已
    有所變更，亦屬因情事變更而以他項聲明代最初聲明之情形
    ，揆諸上開規定，亦無不合，仍應予准許。
貳、實體方面：
一、上訴人主張：伊於95年11月29日向改制前臺北縣中和地區農
    會（下稱中和農會）以5億6,200萬元（含貸款3億6千萬元）
    購買含附表A所示土地在內、如原判決附表所示共計35筆土
    地（下稱系爭35筆土地），嗣於96、97年間邀約訴外人乙○○
    合作開發上開土地，而伊於99年5月間因亟需資金周轉，經
    乙○○介紹下，向金主即訴外人丁○○借款6千萬元（下稱系爭
    借款），丁○○乃以甲○○名義為形式貸與人，另由乙○○擔任伊
    之連帶保證人，約定伊應於100年1月30日前分4期償還7,200
    萬元，差額1,200萬元即為系爭借款利息。丁○○為掩飾其向
    伊收取重利事實，並為擔保系爭借款本息可獲清償，乃要求
    伊與甲○○（丁○○代理甲○○簽約）於99年5月11日簽訂土地買
    賣契約書（原證7，下稱系爭A契約），約定伊將系爭35筆土
    地售予甲○○，並附強制買回約款，伊因而於99年5月28日、9
    9年8月17日以買賣為原因，將除000、000-1地號土地外之其
    餘33筆土地（下稱系爭33筆土地）所有權移轉登記予甲○○，
    並將系爭雜項使用執照交付甲○○。系爭A契約形式上雖名為
    土地買賣附買回契約，實質上為伊向丁○○借款之信託讓與擔
    保契約，此觀甲○○未曾出面接洽締約、要求乙○○擔任伊之連
    帶保證人、實付價金6千萬元與系爭35筆土地客觀價值差距
    過大、伊負強制買回義務、伊在未買回前仍須負擔土地之租
    稅及積欠中和農會貸款本息、伊須先行設定第三順位最高限
    額抵押權予甲○○、伊於締約時須簽發買回價金支票供擔保、
    甲○○根本無買受系爭35筆土地資力、丁○○於逾越約定之買回
    期限後仍派人赴大陸地區要求伊清償借款，及證人陳韻蓁、
    乙○○之證詞等情益明。伊已於100年1月20日發函限期甲○○協
    商結算、受領清償及辦理土地過戶返還等事宜，惟未獲置理
    ，甚至為侵吞上開用以擔保借款之系爭33筆土地，進而由甲○○與另一名人頭丙○○基於通謀虛偽意思表示，共同偽作99年
    11月30日土地買賣契約書（原證10，下稱系爭B契約）、99
    年12月10日土地買賣契約書修改條款（原證11，下稱系爭B
    契約修改條款），並於100年10月17日以買賣為原因，將系
    爭33筆土地所有權移轉登記予丙○○，及將系爭雜項使用執照
    交付丙○○，以製造善意受讓之假象，此觀系爭33筆土地已於
    100年2月17日辦理訴訟繫屬之註記、伊買回期限尚未屆至、
    甲○○未獲得出售利潤甚至慘賠、丙○○未要求甲○○塗銷最高限
    額抵押權登記、丙○○未查明第一順位抵押債務餘額即先行給
    付5千萬元予甲○○等情甚明，是被上訴人間上開買賣之債權
    行為及所有權移轉之物權行為，依民法第87條第1項規定均
    屬無效，丙○○自應塗銷該等土地所有權移轉登記及返還系爭
    雜項使用執照。又丙○○於訴訟繫屬中，將附表A編號2所示之
    000-3地號土地分割增加000-3、000-9、000-10、000-11、0
    00-12地號土地，並將分割後之部分土地即附表C所示土地出
    售並辦竣所有權移轉登記予他人，致丙○○名下原附表A所示
    土地僅餘附表B所示土地。準此，伊於清償系爭借款本息7,2
    00萬元之同時，終止與甲○○間之信託讓與擔保契約，伊自得
    依系爭A契約第4條第1項約定，請求甲○○移轉附表B所示土地
    所有權登記及返還系爭雜項使用執照，而甲○○怠於向丙○○行
    使權利，伊自得本於甲○○債權人地位，依民法第242條規定
    代位甲○○行使民法第179條、第767條第1項、第113條，請求
    丙○○應塗銷附表B所示土地之所有權移轉登記，及返還系爭
    雜項使用執照，並於伊給付7,200萬元予甲○○之同時，將附
    表B所示土地之所有權移轉登記予伊，及由伊代為受領系爭
    雜項使用執照；退步言之，如認伊無法證明被上訴人間就附
    表A所示土地（因分割增加地號而更正為附表B、C）為通謀
    虛偽買賣，因甲○○已違反上開信託讓與擔保契約關係而將土
    地所有權移轉登記予丙○○，則甲○○所負返還附表A所示土地
    之義務即屬給付不能，伊自得依民法第226條第1項規定，備
    位請求甲○○負債務不履行損害賠償責任，亦即附表A所示土
    地於起訴時之公告現值合計73,021,500元，經與伊應向甲○○
    清償之系爭借款本息7,200萬元相互抵銷後，甲○○應再賠償
    伊1,021,500元等語。於原審聲明：如上開壹、一之先備位
    聲明所示（原審判決上訴人全部敗訴，上訴人不服提起上訴
    ）。並於本院上訴聲明：㈠原判決關於駁回後開先位及備位
    之訴部分廢棄。㈡上開廢棄部分：⒈先位聲明：⑴確認被上訴
    人間就000-11、000-3、000-9、000-10、000-11、000-12地
    號土地（即原附表A所示土地，因分割增加地號而更正為附
    表B、C所示土地）於100年9月6日所為買賣之債權行為及於1
    00年10月17日所有權移轉之物權行為均無效。⑵丙○○應將附
    表B所示土地，於100年10月17日以買賣為登記原因之所有權
    移轉登記予以塗銷。⑶甲○○應於上訴人給付7,200萬元之同時
    ，將附表B所示土地所有權移轉登記予上訴人。丙○○應將系
    爭雜項使用執照交付甲○○，由上訴人代為受領。⒉備位聲明
    ：⑴甲○○應給付上訴人1,021,500元，及自原審追加備位聲明
    狀繕本送達翌日起至清償日止，按週年利率5%計算之利息。
    ⑵願供擔保請准宣告假執行。又上訴人發現丙○○業將其名下
    附表C所示土地出售他人並辦竣所有權移轉登記，遂追加主
    張甲○○已無法履行所負將附表C所示土地所有權移轉登記予
    伊之義務，屬給付不能，伊自得請求甲○○應按附表C土地應
    有之市價負債務不履行損害賠償責任，又此係被上訴人二人
    通謀虛偽意思表示，復串通將之出售並移轉所有權登記予他
    人，伊自得請求被上訴人應負共同侵權行為損害賠償責任，
    爰依民法第226條第1項及民法第184條第1項前段、第185條
    第1項、第216條第1項規定（擇一為有利判決），於先位聲
    明追加請求：被上訴人應於上訴人給付7,200萬元之同時，
    連帶給付5,580萬元。　　
二、被上訴人則以：系爭A契約載明買賣標的、價金、強制附條
    件買回條款等事宜，業已表明屬土地買賣附買回契約，上訴
    人除以買賣為原因辦理所有權移轉登記外，更實際交付土地
    予甲○○占有管理，非為金錢借貸信託讓與擔保性質，否則何
    以過戶登記原因為買賣而非信託、何以上訴人於簽約後即未
    繳納貸款本息而放任中和農會聲請法院拍賣？而甲○○實付價
    金6千萬元，係總價4億1,300萬元預先扣除中和農會第一順
    位抵押權金額3億5,300萬元後之餘額，上訴人並未賤售；且
    甲○○要求上訴人設定第三順位最高限額抵押權，係為保障系
    爭35筆土地未來均能順利完成過戶程序；再系爭A契約約定
    由乙○○擔任上訴人之連帶保證人，目的在使乙○○應擔保塗銷
    其於土地上之第二順位抵押權；至於強制附條件買回條款，
    僅在強調其係土地買賣附買回約定而已，並非強制上訴人負
    有買回之義務。嗣因上訴人於簽約後即未繳納中和農會貸款
    本息，致中和農會聲請法院拍賣系爭35筆土地，甲○○為避免
    土地遭拍賣致血本無歸，不得已覓得丙○○就系爭33筆土地締
    結系爭B契約及修改條款，由丙○○以買賣價金清償貸款債務
    後，中和農會始撤回強制執行及塗銷抵押權登記。被上訴人
    間締結系爭B契約時尚無訴訟繫屬登記，亦非通謀虛偽意思
    表示，甲○○已交付土地及移轉所有權登記，丙○○亦履行支付
    買賣價金義務，並長年支出管理維護、整地改良、稅捐等相
    關費用，足見丙○○確為土地實質所有權人，並非丁○○之人頭
    ，而丙○○乃信賴甲○○為土地所有權人之登記而向甲○○買受系
    爭33筆土地，應受土地法第43條之善意受讓保護，丙○○事後
    將附表C所示土地另行出售他人乃本於所有權人地位為之，
    自無與甲○○成立共同侵權行為問題。況買回為要物行為，惟
    上訴人於100年1月20日所寄發之函文充其量僅為準備給付之
    意思，且所簽發之4期買回支票屆期均跳票未獲兌現，故其
    買回權已因逾期未行使而告消滅，不得請求甲○○移轉附表B
    所示土地所有權登記，及甲○○、丙○○連帶賠償附表C所示土
    地給付不能之損害，暨返還系爭雜項執照，上訴人自非甲○○
    之債權人，就系爭B契約之買賣債權及物權行為是否無效並
    無確認利益，亦無代位甲○○對丙○○行使任何權利餘地。又被
    上訴人否認上訴人於簽立系爭A契約時有將系爭雜項使用執
    照交付甲○○、甲○○復未將之轉交丙○○，無從返還等語資為抗
    辯。並於本院答辯聲明：⒈上訴及追加之訴均駁回。⒉如受不
    利判決，願供擔保請准宣告免為假執行。　
三、兩造不爭執之事項：
  ㈠上訴人邀同乙○○為連帶保證人，於99年5月11日與甲○○就系爭
    35筆土地簽訂系爭A契約，有土地買賣契約書可稽（見臺灣
    臺北地方法院〈下稱臺北地院〉108年度重訴字第457號卷〈下
    稱北院卷〉第173至178頁）。
  ㈡上訴人於99年5月28日、99年8月17日，以買賣為原因，將除0
    00、000-1地號以外之系爭33筆土地所有權移轉登記予甲○○
    ，有土地登記謄本在卷可稽（見北院卷第99至130、135至16
    8頁）。
  ㈢上訴人依系爭A契約第4條第2項所簽發之4紙支票，經屆期提
    示均未獲兌現，有支票4紙及退票理由單4份等件影本可稽（
    見原審卷一第551至557頁）。
  ㈣中和農會於99年10月26日曾就系爭35筆土地聲請拍賣，嗣於1
    00年9月14日具狀撤回其強制執行聲請（見原審卷一第241至
    289頁、第561頁）。
  ㈤甲○○與丙○○就系爭33筆土地於99年11月30日簽訂系爭B契約，
    及於99年12月10日簽訂系爭B契約修改條款，有土地買賣契
    約書、土地買賣契約書修改條款等件影本可稽（見北院卷第
    203至211頁）。
  ㈥甲○○於100年10月17日以買賣為原因，將系爭33筆土地所有權
    移轉登記予丙○○，有土地登記謄本可稽（見北院卷第213至2
    75、285至353頁）。
  ㈦上訴人與乙○○於100年1月27日簽訂債權讓與契約書，將系爭A
    契約之權利讓與乙○○，有契約書影本可稽（見原審卷一第13
    7頁）。
  ㈧乙○○前以債權受讓人身分，對被上訴人訴請返還含附表A在內
    之7筆土地等事件，經臺北地院105年度重訴字第92號判決以
    乙○○未能證明其合法受讓上訴人依系爭A契約對甲○○之債權
    為由，駁回其訴並告確定（見北院卷第57至79頁）。
  ㈨附表A編號1所示000-11地號土地，係於104年4月10日自000-3
    地號土地分割出來，有土地登記謄本可稽（見原審卷一第39
    頁）。
　㈩附表A編號2所示000-3地號土地，於110年3月19日分割增加00
    0-3、000-9、000-10、000-11、000-12地號，丙○○並將分割
    後之部分土地即附表C所示土地出售並辦竣所有權移轉登記
    予他人，致丙○○名下原附表A所示土地僅餘附表B所示土地，
    有土地登記謄本可稽(見本院卷三第553至571頁)。
　丙○○將附表C所示土地出售並辦竣所有權移轉登記予他人，其
    買賣價金為5,580萬元（見本院卷三第573頁、本院卷四第53
    3頁）。　　
四、得心證之理由：
　㈠上訴人前曾於100年1月27日與訴外人乙○○簽訂債權讓與契約
    書，將系爭A契約之權利讓與乙○○（參不爭執事項㈦），嗣乙○○本於上開債權讓與之受讓人地位，起訴請求被上訴人返還
    含附表A在內之7筆土地等事件，經臺北地院105年度重訴字
    第92號判決以乙○○未能證明其合法受讓上訴人依系爭A契約
    對甲○○之債權為由，駁回其訴並告確定（參不爭執事項㈧）
    ，是上訴人仍為系爭A契約之權利義務主體，先予敘明。　
    　
　㈡上訴人主張：伊與甲○○締結系爭A契約之真意應為「信託讓與
    擔保」，亦即伊雖以買賣方式移轉系爭33筆土地所有權登記
    予甲○○，惟雙方真意並非買賣，而係用以擔保伊所欠甲○○或
    丁○○7,200萬元債務而為之；被上訴人則抗辯：系爭A契約非
    屬信託讓與擔保性質，而係不動產買賣並附買回之條款，上
    訴人於約定期間內無力買回，甲○○為土地實際所有權人，自
    得自由處分系爭33筆土地等語。由上可見，兩造就系爭A契
    約之性質究屬不動產買賣並附買回之約定，抑或信託讓與擔
    保，即互有爭執，經查：　　
　⒈按出賣人於買賣契約保留買回之權利者，得返還其所受領之
    價金，而買回其標的物；前項買回之價金，另有特約者，從
    其特約，民法第379條第1、2項定有明文。所謂買回者，乃
    出賣人以將來買回其所出賣之標的物為目的，而於買賣契約
    中保留買回權利之再買賣契約；買回權為形成權，其行使須
    於買回期限內提出買回價金，向買受人表示買回為要件，倘
    出賣人僅於買回期限內，向買受人表示買回其原出賣之不動
    產，並未將約定之買回價金提出，則買回契約並未發生效力
    （最高法院79年台上字第2231號判決意旨參照）。又所謂信
    託讓與擔保，係指債務人為擔保其債務，將擔保物所有權移
    轉於債權人，使債權人在不超過擔保目的範圍內，取得擔保
    物所有權，債權清償後，該擔保物即應返還於債務人，債務
    不履行時，債權人得將擔保物變賣或估價就該價金受清償者
    而言。準此，信託讓與擔保與不動產之出賣人於買賣契約保
    留買回權利之性質固有不同，然前者（指信託讓與擔保）之
    債務人如欲取回擔保物，需將債務清償後，債權人始應將擔
    保物返還於債務人，亦即債務人在未清償其債務前，不得片
    面終止信託讓與擔保關係，請求債權人返還擔保物（最高法
    院84年度台上字第808號判決意旨參照），後者買回效力之
    發生，以出賣人即買回人於買回期限內提出買賣價金，並向
    買受人表示買回為要件，若僅於買回期限內向買受人表示買
    回其原出賣之不動產，則買回契約尚未發生效力。換言之，
    系爭A契約無論屬何種性質，於債務人尚未清償其債務完畢
    ，或買回人並未將約定之買回價金現實提出於買受人前，均
    無請求債權人或買受人將擔保物或買賣標的返還於己之餘地
    。
　⒉如認系爭A契約為不動產買賣並附買回之約定性質：
　　系爭A契約第4條第2項已約定上訴人買回方式為分4期支付價
    金，即從99年10月30日支付第1期買價2千萬元，99年11月30
    日支付第2期買價2千萬元，99年12月30日支付第3期買價2千
    萬元，100年1月30日支付第4期買價1,200萬元及甲○○代墊支
    出費用和利息（以上4期買回價金，於簽立本約同時，上訴
    人先行開立買回價金支票，另代墊費用及利息於過戶完成後
    ，結算另開立支票）等語（見北院卷第174、175頁），且上
    訴人應負擔增值稅及所有權移轉登記之必要費用，未履約買
    回前仍應負擔租稅、中和農會貸款本息等情，亦為系爭A契
    約第5條所明定（見北院卷第175頁）。而上訴人依上開約定
    所簽發之4紙支票屆期提示均遭退票（參不爭執事項㈢）；再
    經甲○○於99年9月17日以台北長安郵局第1938號存證信函催
    告上訴人應於文到10日內結算開立增值稅及過戶費用支票，
    並處理中和農會聲請拍賣土地事宜（見原審卷一第363頁）
    ，甲○○復於99年9月29日以台北長安郵局第1987號存證信函
    催告上訴人應於文到10日內開立增值稅及過戶費用合計10,8
    64,432元支票（見原審卷一第365至367頁），甲○○再於99年
    11月2日以台北長安郵局第2370號存證信函催告上訴人應於
    文到10日內給付第1期買回價金2千萬元（見原審卷一第369
    頁），甲○○又於99年12月2日以台北長安郵局第2612號存證
    信函催告上訴人應於文到5日內清償第1、2期買回價金、增
    值稅及過戶費用、暨中和農會貸款本息（見原審卷一第375
    頁），上情均未獲上訴人置理。至於上訴人雖於100年1月20
    日委任姜禮增律師以國史館郵局第26號存證信函，通知甲○○
    應於文到3日內與該律師協商結算、受領清償及辦理土地過
    戶返還等事宜（見北院卷第201、202頁），然並未舉證證明
    曾向甲○○現實提出任何買回價金，揆諸前揭說明，買回權行
    使之方法，除須於買回期限內為意思表示外，尚須為價金之
    現實提出始可，尚非單純為買回之意思表示即得生效，從而
    上訴人買回權之行使，既未向甲○○現實提出任何買回價金，
    自不生效力。
　⒊如認系爭A契約為信託讓與擔保性質：　
　  上訴人主張伊係就含附表A所示土地在內之系爭33筆土地與
    甲○○成立信託之讓與擔保關係，縱令為真，惟上訴人於原審
    詢問是否已提存7,200萬元時（見原審卷二第26頁），係陳
    明伊乃請求法院為對待給付判決，若判決伊勝訴確定，伊僅
    須於聲請強制執行後，向執行法院提出對待給付之證明即可
    ，應無須於起訴時即提存7,200萬元等語（見原審卷二第96
    、97頁）；復於本院詢問係何時以何方法及何理由終止信託
    讓與擔保關係時（見本院卷一第57頁），則答稱伊乃主張甲○○應於伊給付7,200萬元之同時，將附表A所示（嗣因部分土
    地已不在丙○○名下，遂減縮為附表B所示）土地所有權移轉
    登記給伊等語（見本院卷一第57、58頁、本院卷四第588頁
    ），足見至本件事實審言詞辯論終結為止，上訴人尚未清償
    其債務本息分文，自無片面終止系爭信託讓與擔保關係之權
    利，此與原告對被告提起給付訴訟，被告為同時履行抗辯有
    理由時，法院應為對待給付判決之性質全然不同，不得以之
    比附援引而謂法院應為對待給付之諭知。
　㈢無論系爭A契約之性質究屬不動產買賣並附買回之約定，抑或
    信託讓與擔保關係，上訴人尚未清償其債務完畢，或未將約
    定之買回價金現實提出前，均不生合法行使終止信託讓與擔
    保關係或買回權效力，自無請求甲○○應將擔保物或買賣標的
    物（含系爭雜項使用執照）返還於己，更無主張甲○○或被上
    訴人應負損害賠償責任之餘地。經查：
　⒈就上訴人請求確認被上訴人間就附表A所示土地（因分割增加
    地號而更正為附表B、C所示土地）所為買賣債權及物權行為
    均無效，並代位甲○○請求丙○○應塗銷附表B所示土地所有權
    移轉登記部分：
　⑴按確認之訴非原告有即受確認判決之法律上利益者，不得提
    起。民事訴訟法第247條第1項定有明文。又所謂即受確認判
    決之法律上利益，係指法律關係之存否不明確，原告主觀上
    認其在法律上之地位有不安之狀態存在，且此種不安之狀態
    ，能以確認判決將之除去者而言，若縱經法院判決確認，亦
    不能除去其不安之狀態者，即難認有受確認判決之法律上利
    益。倘若原告主觀認其法律上之地位，實際上並未存在，則
    縱經法院為勝訴確認判決，亦無涉得除去其法律上地位不安
    狀態之餘地，自難認有受確認判決之法律上利益存在。
　⑵查上訴人原主張伊得依系爭A契約第4條第1項約定，請求甲○○
    移轉附表A所示土地所有權登記，嗣因土地分割而增加地號
    如附表B、C所示，而丙○○將附表C所示土地出售他人已不能
    返還，伊遂主張甲○○應移轉附表B所示土地所有權登記，並
    追加依民法第226條第1項及民法第184條第1項前段、第185
    條第1項、第216條第1項規定，擇一請求被上訴人應連帶賠
    償附表C所示土地之市場價值，然被上訴人間通謀虛偽買賣
    ，致伊上開土地所有權移轉登記請求權及損害賠償請求權之
    受償利益遭侵害，為此本於甲○○債權人身分，請求確認被上
    訴人間就附表A所示（嗣因土地分割而更正為附表B、C所示
    ）土地買賣之債權及物權行為均屬無效等情，被上訴人則否
    認上訴人對甲○○有任何債權存在，足見上訴人提起上開確認
    之訴，乃以其對甲○○已合法行使買回權或終止信託讓與擔保
    關係為必要，否則無可認上訴人在私法上之地位有因此將受
    侵害之危險，而上訴人尚未清償其債務完畢，亦未將約定之
    買回價金現實提出，均如前述，未能合法行使買回權或終止
    信託讓與擔保關係，自無從認上訴人為甲○○之債權人而有即
    受確認判決之法律上利益，亦不能基於民法第242條規定，
    代位甲○○請求丙○○應將附表B所示土地所有權移轉登記予以
    塗銷，是上訴人之先位第1、2項聲明，為無理由，不應准許
    。
　⒉就上訴人請求甲○○應於伊給付7,200萬元之同時，將附表B所
    示土地所有權移轉登記予伊；丙○○應將系爭雜項使用執照交
    付甲○○並由伊代為受領；暨被上訴人應連帶給付5,580萬元
    部分：
　　承前所述，上訴人未能合法行使買回權或終止信託讓與擔保
    關係，且本件並無同時履行抗辯問題，法院自無諭知對待給
    付判決之理。況除系爭A契約第4條第1項所約定之7,200萬元
    以外，自上訴人與甲○○於99年5月11日締約迄今，已另行衍
    生土地租稅負擔、增值稅、必要過戶費用（含代書費）、中
    和農會貸款本息等代墊支出費用，依系爭A契約第5條之約定
    ，亦屬上訴人應承擔之費用範圍（見北院卷第174、175頁）
    ，而上開增值稅及必要過戶費用即高達9,538,322元（見原
    審卷一第367頁），且上訴人於簽立系爭A契約後即未繳納中
    和農會貸款本息，甲○○就此為上訴人代墊至少上千萬元（見
    本院卷二第131至149頁），又甲○○將系爭33筆土地轉售予丙○○，於中和農會撤回強制執行後（參不爭執事項㈣），將之
    移轉登記予丙○○，嗣由丙○○以買賣價金數億元清償中和農會
    貸款本息完畢，並因此取得中和農會開立之債務清償證明書
    2紙（見原審卷一第563、565頁），自非上訴人所稱以7,200
    萬元即得清償債務完畢或予以買回，無從依系爭A契約第4條
    第1項約定請求甲○○應將擔保物或買賣標的物（含系爭雜項
    使用執照）返還於己，亦不能依民法第226條第1項及民法第
    184條第1項前段、第185條第1項、第216條第1項規定，擇一
    請求被上訴人應連帶就附表C所示土地負損害賠償責任，從
    而上訴人之先位第3項聲明及先位追加聲明，亦屬無據，不
    能准許。
　⒊上訴人又以備位聲明主張：如認伊不能證明被上訴人間為通
    謀虛偽買賣，則甲○○所負返還附表A所示土地之義務即屬給
    付不能，伊自得依民法第226條第1項規定請求甲○○負債務不
    履行損害賠償責任等語。惟上訴人未能合法行使買回權或終
    止信託讓與擔保關係，且加計土地租稅負擔、上千萬元增值
    稅及必要過戶費用（含代書費）、數億元中和農會貸款本息
    等代墊支出費用後，顯非以7,200萬元即得清償債務完畢或
    予以買回，均如前述，是上訴人備位聲明以附表A所示土地
    於起訴時之公告現值合計73,021,500元，經與伊應向甲○○清
    償之7,200萬元相互抵銷後，甲○○應再賠償伊1,021,500元云
    云，亦非有據，應予駁回。　　　
五、綜上所陳，上訴人未能合法行使買回權或終止信託讓與擔保
    關係，其本於甲○○債權人之地位，先位請求確認被上訴人間
    就附表A所示（因分割增加地號而更正為附表B、C所示）土
    地之買賣債權及物權行為均無效，並代位甲○○依民法第179
    條、第767條第1項中段、第113條等規定，請求丙○○應塗銷
    附表B所示土地所有權移轉登記；另依系爭A契約第4條第1項
    約定請求甲○○應於上訴人給付7,200萬元之同時，將附表B所
    示土地所有權移轉登記予上訴人，丙○○應將系爭雜項使用執
    照交付甲○○，由上訴人代為受領；備位依民法第226條第1項
    規定，請求甲○○給付上訴人1,021,500元本息，均非屬正當
    ，不應准許。從而原審就此所為上訴人敗訴之判決，於法並
    無不合，上訴意旨指摘原判決此部分不當，求予廢棄改判，
    為無理由，應駁回其此部分上訴。另上訴人於上訴時追加依
    民法第226條第1項及民法第184條第1項前段、第185條第1項
    、第216條第1項之規定，擇一請求被上訴人應於上訴人給付
    7,200萬元之同時，連帶給付上訴人5,580萬元，亦屬無理由
    ，應併予駁回。
六、本件事證已臻明確，兩造其餘之攻擊或防禦方法及所用之證
    據，經本院斟酌後，認為均不足以影響本判決之結果，爰不
    逐一論列，附此敘明。
七、據上論結，本件上訴及追加之訴均為無理由，依民事訴訟法
    第449條第1項、第78條，判決如主文。
中　　華　　民　　國　　110 　年　　12　　月　　8 　　日
                  民事第十四庭  
                        審判長法  官  蔡和憲
                              法  官  陳  瑜
                              法  官  周珮琦
正本係照原本作成。
如不服本判決，應於收受送達後20日內向本院提出上訴書狀，其
未表明上訴理由者，應於提出上訴後20日內向本院補提理由書狀
（均須按他造當事人之人數附繕本）上訴時應提出委任律師或具
有律師資格之人之委任狀；委任有律師資格者，另應附具律師資
格證書及釋明委任人與受任人有民事訴訟法第466 條之1第1項但
書或第2項所定關係之釋明文書影本。如委任律師提起上訴者，
應一併繳納上訴審裁判費。
中　　華　　民　　國　　110 　年　　12　　月　　8 　　日
                              書記官  強梅芳  
附表A：上訴人主張甲○○應移轉所有權登記之土地
編號 地號  面積（平方公尺） 權利範圍 備註 1 000-11 1,434 全部 分割自000-3地號土地 2 000-3 3,975 全部 分割自000地號土地 

附表B：附表A所示土地於分割後仍登記於丙○○名下部分
編號 地號  面積（平方公尺） 權利範圍 備註 1 000-11 1,434 全部 分割自000-3地號土地 2 000-9 415 76798／100000 分割自000-3地號土地 3 000-10 689 全部 分割自000-3地號土地 4 000-11 635 全部 分割自000-3地號土地 5 000-12 1,410 全部 分割自000-3地號土地 

附表C：000-3地號土地於分割後遭丙○○出售及移轉所有權登記
       予他人部分
編號 地號  面積（平方公尺） 權利範圍 備註 1 000-3 826 全部 分割自000-3地號土地 2 000-9 415 23202／100000 分割自000-3地號土地